---
title: "Code Lab Débutant"
output: html_document
---

> Disclaimer : Il n'est (bien évidemment) pas attendu que vous compreniez / sachiez reproduire ce que vous trouverez ci-dessous à l'identique en sortant de ce codelab: surtout si vous n'avez jamais codé en R avant aujourd'hui. Il s'agit plutôt de découvrir, vous familiariser avec l'environnement, lancer vos premières commandes. Si vous avez des questions, n'hésitez pas à les poser ! 

> Bien sûr, de nombreux concepts de R sont mis de côté / simplifiés. Nous n'avons qu'une heure devant nous, donc nous concentrerons sur la pratique, plutôt que sur la théorie. 

## Introduction 

Pour éxécuter les commandes, plusieurs solutions :

- les copier coller dans la console 
- les retaper dans la console (pour les plus courageux)
- séléctionner le code à éxécuter, et le lancer avec le bouton "Run > Run selected lines", en haut à droite de cette fenêtre
- utiliser le raccourci clavier CTRL + Entrée (Windows et Linux) ou Cmd + Entrée (Mac) lorsque vous êtes sur une ligne

## Notion de variables

Dans R, les objets sont appelés variables. Ce sont ces objets qui contiennent les valeurs (résultats de calcul, tables, ...). Tous les objets doivent avoir un nom. 

Pour créer un objet, on lui donne un nom, auquel on assigne une valeur avec `<-` 

Par exemple, si l'on tape "12" dans la console, le résultat va s'afficher, mais il ne sera pas stocké : 

```{r}
12
12 + 13
# Pour assigner 
a <- 12 
```

## Opérations classique 

On peut réaliser les opérations classiques avec R : 

|X.      |addition       |
|:-------|:--------------|
|-       |subtraction    |
|*       |multiplication |
|/       |division       |
|^ or ** |exponentiation |

```{r}
# Diviser 5 par 3 

# Multiplier 4 par 12 

# Créer une variable y qui contiendra le résultat de 3 fois 17 
```

et les tests classiques : 

|Operator |Description              |
|:--------|:------------------------|
|>        |greater than             |
|>=       |greater than or equal to |
|==       |exactly equal to         |
|!=       |not equal to             |

On peut bien sûr comparer les valeurs contenues dans deux objets. 

Par exemple, 139 moins 12 est il plus grand que 187 moins 45 ? 

```{r}
b <- 139 - 12
c <- 187 - 45
b > c 
```

Tester si : 

```{r}
# 4 fois 32 est il plus grand que 6 * 17 

# 3 fois 43 est il équivalent à 4 * 31 ? 

# 91 au carré est il supérieur à 1 million ?
```

## Les types 

En R, on peut travailler avec des chiffres, des chaines de caractère ou des booléens (et d'autres types, mais on en reparler une autre fois ;) ). 

Tous peuvent être contenus dans des variables. 

```{r}
# Créer une variable q qui contient la chaine de caractères R c'est super

# Créer une variable w qui contient oui oui, c'est super

# Que se passe-t-il si on additionne q et w ?
```

```{r}
class(b)
```

## Les objets

Nous verrons aujourd'hui trois objets : les vecteurs, les listes, et les data.frames

## Vecteurs 

R est un langage vectoriel : 

```{r}
a <- c(1,2,3,4)
b <- c(4,5,6,7)
a + b 
```

On peut faire référence à un élément du vecteur avec [index] : 

```{r}
a[1]
```

```{r}
mon_vec <- c(1,4,6,12)
# Retirer le quatrième élément du vecteur

# Multiplier le vecteur par deux 

```


### Les listes 

Les listes sont une collection d'objets hétérogènes 

```{r}
ma_liste <- list(1, "a", c(1,2,3,4))
ma_liste
```

On va chercher un élément de la liste avec `[[index]]`

```{r}
ma_liste[[1]]
```

```{r}
ma_nouvelle_liste <- list(1, "a", c(1,2,3,4), "hello", "colin")
# Retirer le 5ème élément de cette nouvelle liste

```


### Les data.frame 

Les data.frame sont des tableaux, c'est-à-dire des objets en colonnes et lignes : 

```{r}
df <- data.frame(a = c("a","b","c"), 
                 b = c(4, 5, 6), 
                 c = c(6, 7,8))
df
```

On va chercher une colonne avec `df$nom_de_la_colonne`

```{r}
df$b
```

On peut aussi faire référence aux lignes et colonnes avec df[ligne, colonne] :

```{r}
df[1,2]
```

Renvoie l'objet de la ligne 1, quatrième colonne. 

Si on veut toute la ligne, on va laisser l'espace colonne vide 

```{r}
df[1, ]
```


```{r}
# Faire l'addition de la colonne b et c 
# Avant de lancer le code, à votre avis, quel sera le résultat ? 
```

## Fonctions 

> En R, tout ce qui existe est un objet, et tout ce qui survient est lié à une fonction 

Une fonction est une "recette" qui va appliquer des transformation à un objet. 

Par exemple : 

```{r}
sqrt(42)
a <- c(1,2,3,4)
sum(a)
```

### Exercice : 

Créer le dataframe suivant : 

|sex   | age|
|:-----|---:|
|homme |  19|
|femme |  19|
|homme |  20|
|femme |  25|
|femme |  20|


```{r}

```

Quel est l'age moyen ? 

```{r}

```

## Structures conditionnelles

Comme tous les langages de programmation, R possède des structures conditionnelles.

### If

```{r}
a <- 12 
if (a == 12){
  print("Douze")
} else {
  print("Pas douze")
}
```

> Créer un objet b qui contiendra 15. 

> Créer une condition if qui, si b est plus petit que 10, imprime "moins que 10", sinon "plus que 10"

```{r}

```

## Aller plus loin : les packages 

Les packages sont des modules supplémentaires qui contiennent des fonctions et / ou des données. On les charge avec `library(nom_du_package)`. 

On les installe avec `install.packages("nom_du_package")`.

```{r}
install.packages("dplyr")
library(dplyr)
```

## Lire des données 

```{r}
moncsv <- read.csv("chemin/vers/mon.csv")
```

On peut lire beaucoup de type de données. Le format universel est le csv. Pour les csv français, on va utiliser la fonction read_csv2. 

> Lire le csv "titanic_full", et le stocker dans un objet titanic

```{r}

```


## Un apercu des données 

Quelques fonctions qui permettent d'avoir un aperçu des données : `head`, `summary`, `str`. 

```{r}
summary(df)
```

Donner le summary, head et str de titanic. 

## Manipulation d'un jeu de données avec dplyr 

dplyr est un package de manipulation de données tabulaire (en gros, de dataframe) 

Le premier argument des fonctions de dplyr est le data frame, puis les colonnes sur lesquelles on va effectuer l'opération. 

### Comptage

la fonction count(df, colonne) compte le nombre d'occurrences de chaque modalités dans la colonne Sex : 

```{r}
count(titanic, Sex)
```

```{r}
# Compter les modalités de la colonne PClass

```

### Filtre

La fonction filter filtre la colonne en fonction d'une condition : 

```{r}
filter(titanic, Sex == "female")
```

```{r}
# Filter sur les modalités de la colonne de classe pour ne garder que les premières classes

```

### Tri

arrange tri le tableau en fonctio d'une colonne.

```{r}
arrange(titanic, Age)
```

```{r}
# Trier en fonction de Survived

```


### Résumer 

summarise (ou summarize) applique une fonction sur une colonne et retourne le résultat : 

```{r}
summarise(titanic, max(Age))
```

```{r}
# Quel est l'age maximum des passagers ? 

```


## Visualisation de données avec ggplot2 

```{r}
install.packages("ggplot2")
library(ggplot2)
ggplot(data = titanic) + 
  aes(x = Age) + 
  geom_histogram()
```

```{r}
ggplot(data = titanic) + 
  aes(x = Sex, y = Age) + 
  geom_boxplot()
```

